【裁判字號】    94,重上,365
【裁判日期】    950117
【裁判案由】    損害賠償
【裁判全文】
臺灣高等法院民事判決                 94年度重上字第365號
上  訴  人    來緯實業股份有限公司
法定代理人    乙○○
訴訟代理人    陳佳瑤  律師
              吳佳育  律師
              謝宜雯  律師
被  上訴人    四維企業股份有限公司
兼法定代理人  戊○○
被  上訴人    甲○○
              丙○○
              四維精密材料股份有限公司
上  一  人
法定代理人    丁○○
共      同
訴訟代理人    劉志忠  律師
              林瑞富  律師
              邱永祥  律師
上列當事人間損害賠償事件，上訴人對於中華民國94年5 月31日
臺灣桃園地方法院94年度重訴字第80號第一審判決提起上訴，本
院於95年1月3日言詞辯論終結，判決如下：
    主  文
上訴駁回。
第二審訴訟費用由上訴人負擔。
    事實及理由
一、上訴人起訴主張：被上訴人戊○○於民國87年間係被上訴人
    四維企業股份有限公司（下稱四維公司）之董事長兼總經理
    ，被上訴人甲○○係被上訴人四維公司之董事及實際業務執
    行人，被上訴人丙○○係被上訴人四維公司位於桃園市○○
    路443 號工廠（下稱系爭工廠）之廠長，負責該工廠之運作
    及管理，被上訴人四維精密材料股份有限公司（下稱四維精
    密公司）則為被上訴人四維公司於92年4 月間以公司分割方
    式另成立之新公司，依企業併購法第32條第4項及公司法第3
    19條之1規定， 被上訴人四維精密公司應就分割前被上訴人
    四維公司所負債務，於其受讓營業之出資範圍內，與被上訴
    人四維公司負連帶清償責任。上訴人所有廠房與系爭工廠相
    鄰，被上訴人本應注意建築物防火巷有阻絕火勢延燒之功能
    ，建築物相鄰防火巷依法不得搭建違章建築，且明知系爭工
    廠內儲存大量易燃化工原料，應謹慎堆置儲存，依當時情形
    ，並無不能注意之情事，竟於系爭工廠與上訴人廠房相隔4.
    5公尺寬之防火巷間，違法搭建2.9公尺寬之倉庫（下稱系爭
    倉庫），更在其內堆置儲存大量易燃化工原料，嗣於87年10
    月19日凌晨2時至3時許，系爭倉庫發生火災，火勢沿著系爭
    倉庫延燒至上訴人之廠房、宿舍，造成上訴人之廠房、宿舍
    全毀及5名員工逃生不及而罹難， 上訴人因此遭受重大財物
    損失，爰依民法第184條第2項、第188條第1項及公司法第23
    條第2項規定，求為命被上訴人應連帶給付上訴人新台幣（
    下同）9,376萬533元及自起訴狀繕本送達之翌日起算法定遲
    延利息（原審判決上訴人敗訴，上訴人不服提起上訴），並
    上訴聲明：(一)原判決廢棄。(二)被上訴人應連帶給付上訴人9,
    376萬533元及自起訴狀繕本送達之翌日起至清償日止，按年
    息百分之五計算之利息。(三)願以現金或銀行可轉讓定期存單
    供擔保請准宣告假執行。
二、被上訴人則以：上訴人並未舉證證明系爭倉庫違反建築法及
    建築技術規則等規定，且係以本院91年度上訴字第3571號刑
    事判決所指火災起火點應在系爭倉庫北側，及訴外人陳金蓮
    、施多喜、黃季敏、葉恒豐、謝松善在該刑事案件所提出之
    意見為據，請求被上訴人連帶賠償，惟因該刑事案件係以上
    訴人及其法定代理人乙○○為被告，被上訴人於該刑事案件
    審理時無法就不利之部分提出反駁或聲請調查有利之證據，
    該刑事判決自不得遽採為對被上訴人不利之證據，上訴人應
    先舉證證明本件火災之起火點係在系爭倉庫北側，況本件火
    災之起火點應係在上訴人之廠房，而非系爭倉庫北側，上訴
    人請求被上訴人連帶賠償，顯無理由。退步言，縱認上訴人
    之主張為可採，惟因本件火災係發生在87年10月19日，上訴
    人之法定代理人乙○○於火災發生時即陳稱起火地點係在被
    上訴人之系爭工廠而延燒至上訴人之廠房，且其自警訊、偵
    查及刑事法院歷次審理時均一再為相同之陳述，可見上訴人
    於當時即認定本件起火責任係在被上訴人一方，即上訴人在
    該時已知有損害及賠償義務人，遲至94年2月1日始提起本件
    訴訟，顯已逾2年之請求權時效； 再退步言，參閱上訴人於
    90年10月31日在刑事法院所提出之刑事聲請調查證據暨答辯
    狀(四)亦引用陳金蓮等人之鑑定意見，認本件火災之起火點在
    系爭倉庫，則上訴人至少在斯時亦認定本件起火責任在被上
    訴人一方，縱自該時起算至94年2月1日起訴日止， 亦已逾2
    年之請求權時效等語，資為抗辯，並答辯聲明：(一)上訴駁回
    。(二)願供擔保請准宣告免為假執行。
三、查被上訴人四維公司之系爭工廠與上訴人所有工廠相鄰，中
    間隔有4.5公尺寬之防火巷， 上開工廠於87年10月19日凌晨
    發生火災，兩造之廠房均燒毀，上訴人之5 名員工因逃生不
    及而罹難，嗣關於本件火災原因之調查，歷經桃園縣消防局
    、內政部消防署及內政部消防署成立專案小組先後3 次鑑定
    ，而上訴人及其法定代理人乙○○前經臺灣桃園地方法院檢
    察署檢察官以涉犯過失致死等罪嫌提起公訴，經本院以91年
    度上訴字第3571號刑事判決判處無罪，乙○○部分並經最高
    法院於93年12月16日以93年度台上字第6531號刑事判決駁回
    上訴而無罪確定在案等事實，為兩造所不爭執，並有本院91
    年度上訴字第3571號及最高法院93年度台上字第6531號刑事
    判決可稽（原審卷101-141頁），自堪信為真實。
四、上訴人主張本件火災起火點係在被上訴人四維公司於防火巷
    違法搭建之系爭倉庫北側，被上訴人應負連帶損害賠償責任
    ，且伊係於93年12月間最高法院93年度台上字第6531號刑事
    判決確定時，確定火災起火點在系爭倉庫，始知悉賠償義務
    人為被上訴人，迄94年2月1日提起本件訴訟， 並未逾2年之
    請求權時效等語，則為被上訴人所否認，並以前開情詞置辯
    。經查：按因侵權行為所生之損害賠償請求權，自請求權人
    知有損害及賠償義務人時起，2 年間不行使而消滅，民法第
    197條第1項前段定有明文；又按關於侵權行為損害賠償請求
    權之消滅時效，應以請求權人實際知悉損害及賠償義務人時
    起算，非以知悉賠償義務人因侵權行為所構成之犯罪行為經
    檢察官起訴，或法院判決有罪為準（最高法院72年度台上字
    第738號判例）， 是請求權人若實際知悉損害及賠償義務人
    時，即起算時效，並不以賠償義務人坦承該侵權行為之事實
    為必要，至該賠償義務人於刑事訴訟中所為之否認或抗辯，
    或法院依職權所調查之證據，亦僅供法院為判刑論罪之參酌
    資料而已，不影響請求權人原已知悉之事實（最高法院85年
    度台上字第2113號判決參照）；且鑑定機關之鑑定結果，僅
    供法院辦案之參考，非謂鑑定機關所認定之事實即有絕對效
    力，是請求權時效之起算亦不受鑑定結果之知悉與否而受影
    響（最高法院83年度台上字第348號判決參照）。 上訴人雖
    主張所謂知悉賠償義務人係指知悉確定負擔賠償義務之人，
    伊係於93年12月間最高法院93年度台上字第6531號刑事判決
    確定時，始知悉被上訴人為賠償義務人云云，惟查上訴人之
    法定代理人乙○○於火災發生時即87年10月19日在警訊時已
    陳明：87年10月19日大約凌晨3時左右， 在家裡接到公司打
    來電話說四維公司火警，我於是迅速前往公司瞭解，我在公
    司現場看到該大門內的廣場角落堆放尼龍布著火，且四維公
    司火勢很大，我想火警是從四維公司波及到我們這邊來的等
    語（原審卷388-390頁）， 且其自警訊、偵查及刑事法院歷
    次審理時均一再陳稱本件起火點應為隔壁之被上訴人四維公
    司，延燒至上訴人公司等語，另參以上訴人之員工JABSANTH
    IAHPHUN、PIERREVANSAMPAL PABILONIA及程道銀在警訊時亦
    均陳稱本件火災係由被上訴人公司倉庫起火等語（本院卷(二)
    29-40頁）， 可見上訴人於火災發生之初即認本件起火責任
    係在被上訴人一方。且縱如上訴人所稱火災發生當初伊尚無
    法確定起火點及起火原因，亦無任何依據認定被上訴人應負
    損害賠償責任云云，然本件火災原因於事發後曾經3 次鑑定
    ，且在第3次鑑定時（89年3月30日成立專案小組），因多數
    鑑定人之意見支持第1次鑑定報告之結論（第1次鑑定認起火
    範圍在上訴人公司1 樓東側中央一端及被上訴人四維公司後
    側化工原料倉庫前端處），而不支持第2 次鑑定報告之結論
    （第2次鑑定認起火點為上訴人公司廠房2樓），上訴人乃於
    90年10月31日在刑事法院提出刑事聲請調查證據暨答辯狀(四)
    聲請訊問鑑定人陳金蓮、施多喜、黃季敏等人，並引該鑑定
    報告認起火點並非在上訴人之廠房 （本院卷(二)85-87頁），
    因本件火災之區域係在兩造之廠房範圍，上訴人於斯時既認
    定起火點並非在其廠房，則上訴人至少在斯時亦係認定本件
    起火責任係在被上訴人一方，被上訴人應負損害賠償責任，
    就上訴人而言，上訴人已實際知悉賠償義務人為被上訴人，
    且揆諸上開所述，上訴人請求權時效之起算並非以知悉賠償
    義務人之侵權行為即火災起火點及起火原因經法院調查確定
    ，或以知悉鑑定機關之鑑定結果為據，是無論自上開之87年
    10月19日起算，或自90年10月31日起算，迄上訴人於94年 2
    月1日提起本件訴訟之日（原審卷4頁）， 均已逾2年之請求
    權時效，上訴人之上開主張，並不可採。
五、綜上所述，上訴人之侵權行為損害賠償請求權既已罹於時效
    ，則其依侵權行為之法則，請求被上訴人應連帶給付上訴人
    9,376萬533元及其法定遲延利息，即屬不應准許。原審所為
    上訴人敗訴之判決，核無違誤。上訴論旨指摘原判決不當，
    求予廢棄改判，為無理由，應予駁回。
六、兩造其餘之攻擊或防禦方法及未經援用之證據，經本院斟酌
    後，認為均不足以影響本判決之結果，自無逐一詳予論駁之
    必要，併此敘明。
七、據上論結，本件上訴為無理由，依民事訴訟法第449條第1項
    、第78條，判決如主文。
中    華    民    國    95    年    1    月    17     日
                  民事第十三庭審判長法  官  劉靜嫻
                                    法  官  李錦美
                                    法  官  陳駿璧
正本係照原本作成。
如不服本判決，應於收受送達後20日內向本院提出上訴書狀，其
未表明上訴理由者，應於提出上訴後20日內向本院補提理由書狀
（均須按他造當事人之人數附繕本）上訴時應提出委任律師或具
有律師資格之人之委任狀；委任有律師資格者，另應附具律師資
格證書及釋明委任人與受任人有 民事訴訟法第466條之1第1項但
書或第2項（詳附註）所定關係之釋明文書影本。
中    華    民    國    95    年    1     月    18    日
                                    書記官  黃  愛
附註：
民事訴訟法第466條之1（第1項、第2項）：
對於第二審判決上訴，上訴人應委任律師為訴訟代理人。但上訴
人或其他法定代理人具有律師資格者，不在此限。
上訴人之配偶、三親等內之血親、二親等內之姻親，或上訴人為
法人、中央或地方機關時，其所屬專任人員具有律師資格並經法
院認為適當者，亦得為第三審訴訟代理人。


司法院資訊處製作；財團法人民間司法改革基金會備份。
